臺灣板橋地方法院刑事簡易判決　　　　　100年度簡字第720號
公　訴　人　臺灣板橋地方法院檢察署檢察官
被　　　告　王中君
上列被告因偽造文書案件，經檢察官提起追加起訴（97年度偵字
第1821號、第9765號、第9766號、第16701 號、第18321 號、第
20521 號、第20140 號、第10002 號、第22762 號、第28112 號
、第28158 號），被告自白犯罪，本院認宜以簡易判決處刑，並
判決如下：
    主  文
王中君共同連續犯行使使公務員登載不實文書罪，處有期徒刑陸
月，如易科罰金，以銀元佰元即新臺幣玖佰元折算壹日，減為
有期徒刑參月，如易科罰金，以銀元佰元即新臺幣玖佰元折算
壹日。
    事  實
一、王中君與印尼籍女子ENTIN MUN AWAROHI （中文名稱王恩婷
    ，另經臺灣板橋地方法院檢察署檢察官職權不起訴）無結婚
    之真意，為使王恩婷來臺工作，王中君竟與王恩婷、黃守辰
    、吳俊杰（以上2 人所涉犯行，經本院另案審結）、姓名年
    籍不詳綽號「小陳」之成年男子共同基於行使使公務員登載
    不實事項於公文書之概括犯意聯絡，由吳俊杰及「小陳」居
    間安排王中君前往印尼，於民國93年5 月12日，由黃守辰帶
    同在印尼雅加達與王恩婷辦理結婚手續，並前往我國外交部
    駐印尼臺北經濟貿易代表處（起訴書誤載為中華商會）辦理
    印尼結婚證書認證手續。嗣王中君返臺後，於93年7 月12日
    ，與「小陳」共同持上開印尼結婚證書、認證證明書等文件
    ，前往新竹市香山戶政事務所，填寫結婚登記申請書辦理結
    婚登記，使不知情之戶政事務所承辦公務員為形式審查後，
    將此不實之結婚事項，登記於其職務上掌管之戶籍謄本，而
    核發戶籍謄本予王中君，足以生損害於戶政機關對於戶籍及
    身分管理之正確性。王中君取得上開登載不實之戶籍謄本後
    ，旋交由黃守辰、王恩婷持以向我國駐印尼臺北經濟貿易代
    表處申辦來臺簽證而行使之，使不知情之承辦簽證業務之公
    務員經實質審查後，誤認王恩婷為王中君之配偶，且符合來
    臺探親之要件而核發中華民國簽證，王恩婷遂於93年7 月27
    日持開簽證入境臺灣，並由吳俊杰仲介至不知情之雇主處工
    作。王中君復與王恩婷及「小陳」於93年11月29日，持前開
    登載不實之戶籍謄本，前往新竹市政府警察局，填寫「外國
    人居留停留案件申請表」，以臺灣配偶來臺依親名義，辦理
    王恩婷之中華民國外僑居留證，連續行使上開使公務員登載
    不實之戶籍謄本，使不知情之承辦警員為形式審查後，將王
    恩婷之居留事由為「依親」，依親對象為「夫- 王中君」之
    不實事項，登載於其職務上所掌管之外僑居留資料之公文書
    ，並據以核發外僑居留證予王恩婷，期間為1 年；上揭居留
    證期滿後，王中君復與王恩婷及「小陳」於94年11月15日，
    前往新竹市警察局，填寫「外國人居留停留案件申請表」，
    以臺灣配偶來臺依親名義，辦理王恩婷之中華民國外僑居留
    證延期，連續行使上開使公務員登載不實之戶籍謄本及王恩
    婷之外僑居留證，使不知情之承辦警員為形式審查後，再次
    將上揭不實事項，登載於其職務上所掌管之外僑居留資料之
    公文書，並據以核發外僑居留證，足以生損害於警察機關核
    發外僑居留證及對於外國人在臺管制之正確性。
二、案經基隆市政府警察局移送臺灣板橋地方法院檢察署檢察官
    追加起訴。
    理  由
一、上揭事實，業據被告王中君於本院審理中坦承不諱，核與證
    人王恩婷於警詢及偵查中之證述均相符（97年度偵字第9765
    號卷二第33-37 、42-44 頁、97年度他字第400 號第31-33
    頁），且有內政部入出國及移民署98年11月5 日移署資處寰
    字第0980160760號函暨函附之王恩婷之外僑居留資料查詢-
    明細內容顯示畫面、外國人居留停留案件申請表各1 份、新
    竹市香山戶政事務所98年1 月6 日竹市香戶字第0980000008
    號函暨函附之王中君結婚登記申請書、聲明書、證明書、戶
    籍謄本各1 份在卷可佐（97年度偵字第9765號卷二第247-25
    3 頁、97年度訴字第4796號卷五第126 、142-144 頁）在卷
    可參，被告王中君上開自白與事實相符，堪信為真實。本案
    事證明確，被告犯行堪以認定，應予依法論科。
二、查被告王中君行為後，刑法部分條文業於94年2 月2 日修正
    公布，95年7 月1 日施行。修正後刑法第2 條第1 項規定：
    「行為後法律有變更者，適用行為時之法律；但行為後之法
    律有利於行為人者，適用最有利於行為人之法律」，係規範
    行為後法律變更所生新舊法比較適用之準據法，於新法施行
    後，應適用修正後刑法第2 條第1 項之規定，為「從舊從輕
    」之比較。又法律變更之比較適用，比較時應就罪刑有關之
    共犯、未遂犯、想像競合犯、牽連犯、連續犯、結合犯，以
    及累犯加重、自首減輕暨其他法定加減（如身分加減）與加
    減例等一切情形，綜其全部罪刑之結果而為比較；且就比較
    之結果，須為整體之適用，不能割裂分別適用各該有利於行
    為人之法律，此即法律變更之比較適用所應遵守之「罪刑綜
    合比較原則」及「擇用整體性原則」（最高法院24年上字第
    4634號判例、27年上字第2615號判例、95年第8 次刑事庭會
    議決議參照）。經查：
（一）刑法第33條第5 款有關罰金之最低數額部分，刑法分則編
      各罪所定罰金之貨幣單位原為銀元，修正前刑法第33條第
      5 款規定：「罰金：（銀元）1 元以上」，而銀元與新臺
      幣間之折算，依現行法規所定貨幣單位折算新臺幣條例規
      定，以銀元1 元折算新臺幣3 元；修正後刑法第33條第5
      款則規定：「罰金：新臺幣1 千元以上，以百元計算之」
      ；經比較修正前、後之規定，修正後刑法第33條第5 款所
      定罰金之最低數額，較之修正前提高，自以修正前刑法第
      33條第5 款之規定有利於被告，而應適用之。
（二）關於共同正犯之規定，修正前刑法第28條規定：「2 人以
      上共同實施犯罪之行為者，皆為正犯。」修正後則規定：
      「2 人以上共同實行犯罪之行為者，皆為正犯。」上開條
      文係基於近代刑法之個人責任原則及法治國人權保障之思
      想，將共同正犯之參與類型，確定在「實行」概念下之共
      同參與行為，始成立共同正犯，否認所謂「陰謀共同正犯
      」及「預備共同正犯」，惟仍無礙於「共謀共同正犯」仍
      應受處罰之立場。然本案被告係直接從事構成要件犯罪事
      實之行為，適用新舊刑法結果並無二致，故無新舊法比較
      之適用。
（三）關於連續犯部分，修正前刑法第56條規定「連續數行為而
      犯同一罪名者，以一罪論，但得加重其刑至二分之一」修
      正後則刪除上開規定，惟被告所犯行使使公務員登載不實
      文書罪有連續犯之裁判上一罪關係，倘依修正後刑法規定
      則為分論併罰之結果，對被告產生不利之法律效果，故以
      修正前刑法第56條連續犯之規定較有利於被告。
（四）綜此，依整體比較之結果，應適用修正前刑法規定較利於
      被告。
（五）關於易科罰金之折算標準部分，修正前刑法第41條第1 項
      前段規定：「犯最重本刑為5 年以下有期徒刑以下之刑之
      罪，而受6 個月以下有期徒刑或拘役之宣告，因身體、教
      育、職業、家庭之關係或其他正當事由，執行顯有困難者
      ，得以1 元以上3 元以下折算1 日，易科罰金。」；依修
      正前罰金罰鍰提高標準條例第2 條前段（現已刪除）規定
      ：就其原定數額提高為100 倍折算1 日，則被告2 人行為
      時之易科罰金折算標準，應以銀元300 元折算1 日，經折
      算為新臺幣後，應以新臺幣900 元折算為1 日。惟新修正
      刑法第41條第1 項前段則規定：「犯最重本刑為5 年以下
      有期徒刑以下之刑之罪，而受6 個月以下有期徒刑或拘役
      之宣告者，得以新臺幣1千 元、2 千元或3 千元折算1 日
      ，易科罰金。」比較新舊法之結果，以修正前之規定較有
      利於被告，自應適用之。
三、論罪科刑部分
（一）按刑法第214 條所謂使公務員登載不實事項於公文書罪，
      須一經他人之聲明或申報，公務員即有登載之義務，並依
      其所為之聲明或申報予以登載，而屬不實之事項者，始足
      構成，若其所為聲明或申報，公務員尚須為實質之審查，
      以判斷其真實與否，始得為一定之記載者，即非本罪所稱
      之使公務員登載不實，最高法院73年臺上字第1710號判例
      意旨可資參照。又外國人取得居留資格後，應於15日內，
      向主管機關申請外僑居留證，96年12月26日修正公布前之
      入出國及移民法第22條前段定有明文。又已入國者，得以
      書面委託他人代辦申請居留事項；申請居留案件，其資料
      不符或欠缺者，應於主管機關通知送達翌日起15日內補正
      ；外國人申請外僑居留證，應備外僑居留證申請書、護照
      及居留簽證、其他證明文件，及最近半身脫帽正面照片2
      張，送主管機關（內政部入出國及移民署設立前，此項業
      務係由外國人居留地之警察局辦理），此觀97年2 月14日
      修正公布前之入出國及移民法施行細則第8 條第1 項、第
      8 條之1 及外國人停留居留及永久居留辦法第5 條第1 項
      、第18條等規定甚明。綜上規定，足認主管機關核發外僑
      居留證時，係以形式審查而登載於其職務上所掌之公文書
      。至於核發外僑居留證後，主管機關事後雖應對該外國人
      執行查察登記其從事之活動是否與居留目的相符等實質事
      項，惟此僅係主管機關事後查察、判斷有無撤銷外僑居留
      證事由存在之規範，此觀外國人居留或永久居留查察登記
      辦法第2 條、第5 條、第8 條之規定，亦甚明確，自不得
      以此反謂主管機關核發外僑居留證時，即有實質審查權限
      。另查戶政事務所承辦公務員受理結婚登記時，由申請人
      提出證明文件予戶政機關查驗後，即應予以登載，98年1
      月7 日修正公布施行前戶籍法施行法第13條第2 項、第17
      條亦有明文，因之關於結婚之戶籍登記，戶籍機關當僅有
      形式審查權而無實質審查權，合先敘明。
（二）核被告王中君所為，係犯刑法第216 條、第214 條之行使
      使公務員登載不實文書罪。又被告使公務員登載不實之低
      度行為，為其後行使之高度行為所吸收，不另論罪。被告
      與王恩婷、黃守辰、吳俊杰、姓名年籍不詳綽號「小陳」
      之成年男子間就上開犯行，有犯意聯絡及行為分擔，為共
      同正犯。被告於94年11月15日以一個行使2 份公務員登載
      不實文書之行為，而犯2 個行使使公務員登載不實文書罪
      ，為想像競合犯，爰依刑法第55條規定論以一行使使公務
      員登載不實文書罪論處。被告所為數次行使使公務員登載
      不實文書行為，時間緊接，所犯罪名相同，顯係出於概括
      之犯意為之，為連續犯，爰依修正前刑法第56條之規定以
      一行使使公務員登載不實文書罪論處，並加重其刑。
（三）追加起訴書另認：被告王中君另向我國駐印尼臺北經濟貿
      易代表處辦理王恩婷來臺之簽證，使不知情之承辦簽證業
      務之公務員誤認王恩婷為王中君之配偶，且符合來臺探親
      之要件，而登載上開結婚事項於職務上掌管之公文書上，
      並據以核發中華民國簽證予王恩婷，因認被告此部份涉犯
      刑法第214 條之使公務員登載不實文書罪嫌云云。惟按「
      外交部及駐外館處受理簽證申請時，應衡酌國家利益、申
      請人個別情形及其國家與我國關係決定准駁；其有下列各
      款情形之一，外交部或駐外館處得拒發簽證：一、在我國
      境內或境外有犯罪紀錄或曾遭拒絕入境、限令出境或驅逐
      出境者。二、曾非法入境我國者。三、患有足以妨害公共
      衛生或社會安寧之傳染病、精神病或其他疾病者。四、對
      申請來我國之目的作虛偽之陳述或隱瞞者。五、曾在我國
      境內逾期停留、逾期居留或非法工作者。六、在我國境內
      無力維持生活，或有非法工作之虞者。七、所持護照或其
      外國人身分不為我國承認或接受者。八、所持外國護照逾
      期或遺失後，將無法獲得換發、延期或補發者。九、所持
      外國護照係不法取得、偽造或經變造者。十、有事實足認
      意圖規避法令，以達來我國目的者。十一、有從事恐怖活
      動之虞者。十二、其他有危害我國利益、公共安全、公共
      秩序或善良風俗之虞者。」外國護照簽證條例第12條第1
      項定有明文。又持外國護照申請簽證，應填具簽證申請書
      表，並檢具有效外國護照及最近6 個月內之照片，送外交
      部或駐外使領館、代表處、辦事處或其他經外交部授權機
      構（以下簡稱駐外館處）核辦。」「外交部及駐外館處得
      要求申請人面談、提供旅行計畫、親屬關係證明、健康檢
      查合格證明、無犯罪紀錄證明、財力證明、來我國目的證
      明、在我國之關係人或保證人資料及其他審核所需之證明
      文件。」外國護照簽證條例施行細則第5 條第1 項、第3
      項亦定有明文。依前揭規定可知，外國人民申請進入臺灣
      地區，其申請入境之事由是否屬實，主管機關外交部及駐
      外館處應為實質審查，以判斷其真實與否，並非一經聲明
      ，即有登載之義務。故被告以結婚事由申請王恩婷簽證以
      入境臺灣，仍需經主管機關為實質審核，雖我國駐印尼臺
      北經濟貿易代表處承辦公務員未予詳查其等係假結婚，致
      誤發簽證，揆諸前揭說明，仍不構成刑法第214 條之使公
      務員登載不實事項於公文書罪，追加起訴書前開認定，自
      有未洽，本應為無罪之諭知，然追加起訴書認此部分犯行
      與被告前揭已起訴有罪部分，有連續犯之裁判上一罪關係
      ，爰不另為無罪諭知，附此敘明。
（四）追加起訴書雖認被告上揭與王恩婷假結婚之犯行，另涉犯
      刑法第30條第1 項、第296 條之1 第1 項、第5 項之幫助
      買賣人口為常業罪嫌云云，惟公訴人業已具狀縮減此部分
      犯行，此有補充理由書1 份在卷可稽（本院97年訴字第47
      96號卷五第184-3 頁），足認此部分已生實質撤回效力，
      本院爰不再予審究，附此敘明。
（五）爰審酌被告以假結婚方式使印尼籍女子非法入境臺灣地區
      工作，有礙社會秩序及善良風俗之維護，並致生損害於戶
      政機關對戶籍管理、警察機關核發外僑居留證及對於外國
      人來臺、在臺管制之正確性，兼衡其犯罪動機、手段、智
      識程度、生活狀況，及犯罪後坦承犯行之態度等一切情狀
      ，量處如主文所示之刑，並依修正前刑法第41條第1 項前
      段諭知易科罰金之折算標準。另按中華民國96年罪犯減刑
      條例業經立法院於96年6 月15日三讀通過，嗣經總統於96
      年7 月4 日令公布，依同條例第16條規定，於96年7 月16
      日施行。末查，被告犯罪時間，係在96年4 月24日以前，
      所犯之罪亦合於中華民國96年罪犯減刑條例第2 條第1 項
      第3 款規定之減刑條件，爰均減其宣告刑二分之一，併諭
      知易科罰金之折算標準。
四、依刑事訴訟法第449 條第2 項、第3 項、第454 條第1 項，
    刑法第2 條第1 項前段、第28條、第216 條、第214 條、第
    55條、第41條第1 項前段，修正前刑法第56條、第41條第1
    項前段，廢止前罰金罰鍰提高標準條例第2 條，現行法規所
    定貨幣單位折算新臺幣條例第2 條，中華民國九十六年罪犯
    減刑條例第2 條第1 項第3 款、第7 條、第9 條，逕以簡易
    判決處刑如主文。
如不服本判決，得自收受送達之日起10日內向本院提出上訴狀，
上訴於本院第二審合議庭（須附繕本）。
中    華    民    國   100    年    2     月    21    日
                  刑事第十七庭  法  官  俞秀美
上列正本證明與原本無異。
如不服本判決，應於送達後10日內敘明上訴理由，向本院提出上
訴狀，上訴於本院第二審合議庭 (應附繕本) 。其未敘述上訴理
由者，應於上訴期間屆滿後20日內向本院補提理由書「切勿逕送
上級法院」。
                                書記官  謝怡貞
中    華    民    國   100    年    2     月    21    日
附錄本案論罪科刑法條全文：
刑法第214 條：
明知為不實之事項，而使公務員登載於職務上所掌之公文書，足
以生損害於公眾或他人者，處3 年以下有期徒刑、拘役或5 百元
以下罰金。
刑法第216 條：
行使第210 條至第215 條之文書者，依偽造、變造文書或登載不
實事項或使登載不實事項之規定處斷。